---
title: 'Innlevering uke 10: fylogeni'
author: "Ane Kleiven"
date: "2025-04-07"
output: 
  html_document: 
    number_sections: false
    fig.caption: true  
    toc: true 
    toc_float: true
    code_download: true
    theme: yeti
---

```{r setup, include=FALSE}
knitr::opts_chunk$set(echo = TRUE, warning = F, message = F) 
```

# Last inn aktuelle R-pakker 

```{r}
library(tidyverse) 
library(ape) 
library(microseq)
library(msa)
```

# 2 Fylogenetiske trær med diskrete metoder

## 2.1 Data 

*msa fra mitokondrielt DNA med metoden 'Muscle':* 

```{r}
# lag msa 
mtDNA.ss <- readDNAStringSet("data/primates_mtDNA.fasta.txt")
mtDNA.msa <- msa(mtDNA.ss, method = "Muscle")

# konverter til DNAbin format
msa_to_DNAbin <- msaConvert(mtDNA.msa, type = "ape::DNAbin")

# beregn avstander med Jukes Cantor 
d.jc <- dist.dna(msa_to_DNAbin, model = "JC69")

# plot treet med neighbour joining
nj.JC69 <- bionj(d.jc)
plot(tre.jc, main = "Jukes-Cantor")

```

## 2.2 Maximum parsimony tre i R 

*installèr R-pakken phangorn* 

```{r}
library(phangorn)
```

```{r}
primates.pdt <- msa::msaConvert(mtDNA.msa, type = "phangorn::phyDat")
parsimony.score <- parsimony(nj.JC69, primates.pdt)
```

**Kopier koden og kjør. Hvor liten parsimony-score får du for dette treet og med denne sammenstillingen?** 

```{r}
cat('Parsimony-scoren er:' , parsimony.score)
```

**Er det mulig å finne et alternativt tre som gir en lavere score? En funksjon for å optimere tre-topologien er optim.parsimony():** 

```{r}
tre.mp <- optim.parsimony(nj.JC69, primates.pdt)
parsimony.score.opt <- parsimony(tre.mp, primates.pdt)
```

Scoren ble 2 poeng lavere enn den forrige, altså ikke så stor forbedring. 

Treet plottet: 

```{r}
plot(tre.mp, main = "Maximum parsimony tree after optimization")
```

Etter optimering har flere av avstandene i treet blitt endret. Vi kan også se at 'Chimp Verus' ikke lenger er i nærheten av de andre sjimpansene. 

**en annen måte å optimere treet på:** 

```{r}
bab.obj <- bab(primates.pdt)
parsimony.score.bab <- parsimony(bab.obj[[1]], primates.pdt)

plot(bab.obj[[1]], main = "Maximum parsimony tree with branch and bound")
```

**Blir scoren bedre? Lag et plot at treet, som ligger i bab.obj[[1]]. Er treet annerledes enn de over?** 

Scoren for treet med 'bab' blir lik som den forrige optimeringen, men treet ser mer riktig ut mtp på de ulike artene i treet. 

## 2.3 Maximum likelihood tre

**Hva er log likelihood for treet du fikk med neighbour joining?**

```{r}
pml.obj.nj <- pml(nj.JC69, data = primates.pdt)
cat('Log-likelihood scoren for treet er:', pml.obj.nj$logLik)
```

**Søk etter det optimale treet:** 

```{r}
pml.obj <- optim.pml(pml.obj.nj, model = "JC", optNni = T)
cat('Log-likelihood scoren for treet etter optimalisering er:', pml.obj$logLik)
```
**Plot av treet:** 

```{r}
plot(pml.obj$tree, main = "Maximum likelihood tree after optimization")
```

# 3 ML-tre fra IQ-TREE online

**lagre msa som fastafil** 

```{r}
ape::write.FASTA(msa_to_DNAbin, file = "primates_muscle.msa") 
```

**Les den inn i R og plott treet. Ble det likt det vi fikk i R?** 

```{r}
treefile <- read.tree('data/primates_muscle.msa.treefile')
plot(treefile, main = "IQ-TREE tree")
```

Treet fra IQ-TREE ble nokså likt det vi laget i R. 
Neandertalkladen har byttet plass med gorillakladen. 

# R-lab 

## 4.1 Plotte trær med ggtree 

```{r}
BiocManager::install("ggtree")
library(ggtree)
```

```{r}
msa <- read.dna("primates_muscle.msa", format = "fasta")
d.JC69 <- dist.dna(msa, model = "JC69")
tre.nj <- bionj(d.JC69)
```

```{r}
mitt.gg.tre <- ggtree(tre.nj, layout = "rect") +
  geom_tiplab(size = 4) +
  geom_treescale(width = 0.10) +
  ggplot2::xlim(0, 0.4)
print(mitt.gg.tre)
```

```{r}
data.tbl <- readFasta("primates_muscle.msa") %>% 
  mutate(Type = case_when(
    str_detect(Header, "Gorilla") ~ "Gorilla",
    str_detect(Header, "Orangutan") ~ "Orangutan",
    str_detect(Header, "Chimp") ~ "Chimpanzee",
    .default = "Human"
  ))
```

**Fargelegg grenene i treet:** 

*Legg merke til hvordan vi bruker operatoren %<+% for å ‘lime’ tabellen data.tbl til ggtree-objektet.*

```{r}
mitt.gg.tree <- ggtree(tre.nj) %<+% data.tbl +
  geom_tiplab(hjust = -0.05) +
  geom_tippoint(aes(color = Type), size = 5) +
  geom_treescale(width = 0.10) +
  theme(legend.position = "right") +
  ggplot2::xlim(0, 0.35)

mitt.gg.tree
```

**Fargelegg også tekstene i treet etter kolonnen Type. Hint: Geomet geom_tiplab() skjønner også estetikken color slik som geom_tippoint().**

```{r}
mitt.gg.tree <- ggtree(tre.nj) %<+% data.tbl +
  geom_tiplab(hjust = -0.05, aes(color = Type)) +
  geom_tippoint(aes(color = Type), size = 5) +
  geom_treescale(width = 0.10) +
  theme(legend.position = "right") +
  ggplot2::xlim(0, 0.35)
mitt.gg.tree
```

## 4.2 Mer om `logicals` 

```{r}
g <- TRUE
```

```{r}
a <- 4 
b <- (a < 5)
b
```
```{r}
ord <- c("Nei","Nej","No","Njet","Nein")
er.engelsk <- (ord == "No")
```

```{r}
idx <- which(er.engelsk)
print(idx)
```

## 4.3 Eksempel - bruk av logicals 

```{r}
data <- read.dna("data/samle_fil_16S_msa.fasta.txt", format = "fasta")
p.distanser <- dist.dna(data, model = "raw")
```

```{r}
hist(p.distanser, col = "lightblue", xlab = "p-distanse verdi",
     ylab = "Antall p-distanser", main = "Histogram av p-distanser")

```

### 4.3.1 Alle p-distanser fra samme art 

```{r}
p.matrise <- as.matrix(p.distanser)
print(p.matrise[16:17,16:17])
```

```{r}
print(rownames(p.matrise))
```
```{r}
rad.navn <- rownames(p.matrise)
art <- word(rad.navn, 1, 1, sep = "_")
```

### 4.3.2 Vi bruker logiske vektorer

```{r}
er.tularensis <- (art == "tularensis") 
idx <- which(er.tularensis) 
idx 
```

```{r}
p.matrise.tularensis <- p.matrise[idx,idx]
```

```{r}
p.distanser.tularensis <- as.dist(p.matrise.tularensis)
hist(p.distanser.tularensis, col = "coral", main = "tularensis-avstander",
     xlab = "p-distanse verdi", ylab = "Antall p-distanser")
```

**Vi kunne også ha hentet ut disse tularensis-avstandene ved å bruke funksjonen str_which() som likner mye på str_detect() som vi har sett før. Hvordan ville du ha gjort det? Vis kode og lag et histogram av avstandene med ggplot().** 

```{r}
p.dist.tularensis <- as.dist(p.matrise[str_which(rownames(p.matrise), "tularensis"), 
                            str_which(rownames(p.matrise), "tularensis")])

hist(p.dist.tularensis, col = "coral", main = "tularensis-avstander",
     xlab = "p-distanse verdi", ylab = "Antall p-distanser")

```

